最  高  行  政  法  院  裁  定
111年度上字第746號
上  訴  人  陳育閒                                      

訴訟代理人  唐光義  律師
被 上訴 人  法務部矯正署桃園女子監獄


代  表  人  林憲銘              
訴訟代理人  林添進  律師
上列當事人間獎懲等事件，上訴人對於中華民國111年7月21日臺
北高等行政法院111年度訴字第58號判決，提起上訴，本院裁定
如下：
　　主  文
上訴駁回。
上訴審訴訟費用由上訴人負擔。
　　理  由
一、按對於高等行政法院判決之上訴，非以其違背法令為理由，
    不得為之，行政訴訟法第242條定有明文。依同法第243條第
    1項規定，判決不適用法規或適用不當者，為違背法令；而
    判決有同法條第2項所列各款情形之一者，為當然違背法令
    。是當事人對於高等行政法院判決上訴，如依行政訴訟法第
    243條第1項規定，以高等行政法院判決有不適用法規或適用
    不當為理由時，其上訴狀或理由書應有具體之指摘，並揭示
    該法規之條項或其內容；若係成文法以外之法則，應揭示該
    法則之旨趣；倘為司法院大法官解釋，則應揭示該解釋之字
    號或其內容。如以行政訴訟法第243條第2項所列各款情形為
    理由時，其上訴狀或理由書，應揭示合於該條項各款之事實
    。上訴狀或理由書如未依此項方法表明，或其所表明者與上
    開法條規定不合時，即難認為已對高等行政法院判決之違背
    法令有具體之指摘，其上訴自難認為合法。　　
二、上訴人原係被上訴人管理員（於民國110年7月26日調任現職
    ○○○○○○○○○○○○管理員），被上訴人審認上訴人於110年1月21
    日未經許可攜帶錄音器材進入戒護區，逕行於物檢室錄音被
    上訴人秘書○○○（下稱○秘書）輔導上訴人之談話內容，違反
    法令規定，依法務部及所屬各機關人員共同獎懲標準表（下
    稱法務部獎懲標準表）第3點第6款規定，以110年7月19日桃
    女監人字第11003000840號令核予申誡2次之懲處（下稱原處
    分）。上訴人不服，提起復審，經公務人員保障暨培訓委員
    會（下稱保訓會）以110年11月9日110公審決字第713號復審
    決定（下稱復審決定）駁回，循序提起行政訴訟，求為判決
    原處分及復審決定均撤銷。經原判決駁回。
三、上訴人對原判決上訴，主張略以：
　㈠被上訴人110年7月14日召開110年第8次考績委員會考績會議
    （下稱系爭會議）之目的既在討論本件懲處案，而於系爭會
    議召開前，上訴人已一再主張係因遭包括○秘書在內之被上
    訴人機關人員職場霸凌，損及服公職權及名譽，為求自保及
    保全證據，始攜帶並使用錄音器材云云，則○秘書顯為該懲
    處案之當事人，無從期待○秘書對此涉及本身之事項，能公
    正行使職權，其應有自行迴避之事由。縱認原處分所涉懲處
    事件，非關○秘書涉及本身之事項，原處分所涉懲處之事實
    ，於行政調查程序中，○秘書係在場親身經歷聽聞事件經過
    而得以證明之人，即為原處分所涉懲處事件之證人，自有行
    政程序法第32條第4款自行迴避之情形。且○秘書事發當日擔
    任上訴人輔導人員，並為此製作輔導紀錄，除其本人應嚴守
    秘密，亦不得將輔導紀錄告知他人或列入上訴人考核資料，
    則○秘書同有行為時公務員服務法第17條所規定應行迴避之
    事由，○秘書卻於系爭會議，全程參與討論並作成決議，未
    依法迴避，是依系爭會議決議所作成之原處分即有法定程序
    之瑕疵，原判決未予糾正，即有未合。　
　㈡監獄行刑法第21條第1項、第4項係規定監獄得檢查出入者之
    衣類及攜帶物品，並得運用科技設備輔助，其完全無涉任何
    法令禁止事項，原判決引用此部分條文認定上訴人涉及違反
    法令禁止事項，有適用法規不當之違背法令。而上訴人起訴
    主張被上訴人未妥善安排勤務、管理不當，甚至欲違法資遣
    上訴人，以及誣陷上訴人持刀作勢要脅，損及上訴人權益，
    上訴人乃於得共見共聞之場所錄音自保、保全證據，且於復
    審程序提出該音檔，此屬正當防衛行為。況被上訴人平日亦
    會讓違法配戴APPLE WATCH之同仁進入戒護區，此可說明上
    訴人並無違反監獄行刑法施行細則第18條第2項、第3項及第
    4項第2款等「管制性不便措施」之故意。原判決未探求上訴
    人真意，引據與事件無關之行政罰法第12條規定，認定上訴
    人所為非屬正當防衛行為，及曲解上訴人主張「不法之平等
    」，未能正確掌握訴訟資料，所為評價顯違反論理法則。
　㈢上訴人起訴主張原處分及復審決定未依法務部及所屬各機關
    人員獎懲案件處理要點（下稱法務部獎懲處理要點）第11點
    第1項規定，參酌上訴人所指攸關本件行為之動機、目的、
    手段及所發生之影響或損害程度等情予以審查，率即依法務
    部獎懲標準表第3點第6款規定，核予上訴人最高之申誡2次
    之處分，顯不符比例原則，有裁量濫用之違法情事，並提出
    證據1至79，包括音檔、診斷書、請求調整職務報告等諸多
    證據，惟原判決對上訴人之主張及所提出之各項證據，未審
    酌亦未說明理由，於審認本件構成要件事實後，率即形式引
    用法務部獎懲處理要點第11點第1項條文內容認定原處分屬
    於法有據，對於有利當事人之事實或證據則不予調查或採納
    ，且未說明理由，有判決不備理由之違法。另考諸原處分記
    載之懲處事實，佐以原判決認定上訴人錄音時間係在工作結
    束後之17時20分至18時10分許，錄音對象僅為上訴人與○秘
    書2人，錄音內容則為○秘書輔導上訴人之過程，錄音地點雖
    在戒護區，但完全不影響監獄嚴密戒護之目的，亦未危及監
    獄安全及秩序。原處分未審酌上訴人該行為手段溫和，以及
    所發生之影響或損害極其輕微，逕核予上訴人最高上限申誡
    2次之處分自不符比例原則，有裁量濫用之違法，原判決未
    依職權調查上開影響裁量結果之重要事實關係，亦有判決違
    背法令之情形。
四、本院按：
　㈠上訴人雖以原判決違背法令為由提起本件上訴，惟查原判決
    已論明：
　⒈上訴人原為被上訴人管理員，係於監獄承辦相關業務之人員
    ，屬監獄行刑法所稱之監獄人員，本應熟悉監獄行刑法及其
    施行細則等監所法規，且依卷附上訴人之職務說明書所載，
    上訴人之工作權責為在各級監督下，依法令規章，負責戒護
    管理受刑人工作，被上訴人之戒護區大門復張貼「出入戒護
    區請自動接受檢查」、「戒護區嚴禁攜帶手機、錢包、現金
    、香菸、打火機、檳榔、相機及電子產品等違禁品」等語之
    告示。上訴人身為監獄管理員，明知監獄人員除經許可，不
    得攜帶通訊、攝影、錄影或錄音器材進入戒護區及使用，猶
    於110年1月21日未經許可隨身攜帶錄音器材進入戒護區，並
    於當日○秘書在戒護區物檢室內對其進行輔導時，以該違規
    攜入之錄音器材進行錄音，確有違反監獄行刑法施行細則第
    18條第3項、第4項第2款規定之情事，應堪認定。是系爭會
    議審酌上訴人違失情節，依法務部獎懲標準表第3點第6款，
    違反法令禁止事項，情節輕微之規定，核予申誡2次之懲處
    ，並由被上訴人據以發布原處分，自屬於法有據。又系爭會
    議係審議上訴人110年1月21日未經許可隨身攜帶錄音器材進
    入戒護區並使用之懲處案，並非涉及○秘書本身之事項，故
    考績委員○秘書未予迴避，而出席該次會議並參與表決，尚
    不違反考績委員會組織規程第8條第1項規定。
　⒉依行政罰法第12條規定可知，正當防衛需以現在不法之侵害
    存在，且出於防衛自己或他人權利之行為而違反行政法上義
    務為要件，始能阻卻違法。上訴人係因於110年1月21日上午
    發生情緒不穩，於戒護區物檢室持物檢使用之菜刀置於左手
    腕之事件，經李前科長將上情報告黃銘強典獄長後，啟動員
    工協助方案，方由身為被上訴人心理諮商輔導小組當月輪值
    人員○秘書對上訴人進行輔導，並提供上訴人心理健康諮詢
    服務程序、時間及請假方式之書面資料，自難認當時對上訴
    人有何現在不法之侵害存在可言。況上訴人身為監獄管理員
    ，明知每日進出戒護區均須受檢，未經許可不得攜帶通訊、
    攝影、錄影或錄音器材進入戒護區及使用，猶故意於110年1
    月21日擅自攜入錄音器材，並於○秘書在戒護區物檢室內對
    其進行心理諮商輔導時使用，顯然違反法令禁止事項。上訴
    人縱認被上訴人對其平日所為之管理措施或有關工作條件之
    處置有所不當，仍應循法律救濟途徑尋求救濟，並由受理機
    關啟動法定調查程序，自不能以其主觀上認為尋求正常救濟
    管道無效，為求自保、還原事實、保全證據為由，即私自從
    事違法之蒐證及調查行為。是上訴人上開行為，難謂符合行
    政罰法第12條所定正當防衛之阻卻違法正當事由的要件及比
    例原則。上訴人雖又主張其他監獄人員進入被上訴人戒護區
    ，亦有違法攜入並使用電子產品而未受懲處之情形，惟未舉
    證以實其說；縱令屬實，上訴人亦不得據以主張「不法之平
    等」，而要求被上訴人對其違失行為，亦不予懲處等語。
  ㈡經核其上訴理由，無非係重述其在原審提出而為原審所不採
    之主張，或重申其一己之法律見解，就原審取捨證據、認定
    事實之職權行使，指摘其為不當，並就原審已論斷者，泛言
    未論斷或論斷違法，而非具體表明合於不適用法規、適用法
    規不當、或行政訴訟法第243條第2項所列各款之情形，難認
    對原判決之如何違背法令已有具體之指摘。依首開規定及說
    明，應認其上訴為不合法。又本件上訴人受申誡2次之懲處
    ，乃係因未經許可攜帶錄音設備進入戒護區，核與被錄音之
    ○秘書無涉，自非行政程序法第32條第4款所謂曾為證人恐有
    成見而需迴避之原因，或涉及本身利害而需依公務員服務法
    第17條規定予以迴避之理由，上訴意旨主張○秘書於本件行
    政程序中應予迴避顯有誤會，附此敘明。　　　　　　
五、據上論結，本件上訴為不合法。依行政訴訟法第249條第1項
    前段、第104條、民事訴訟法第95條、第78條，裁定如主文
    。　
中　　華　　民　　國　　111　 年　  10　  月　   28   日
                    最高行政法院第二庭
                        審判長法官　鄭  小  康 
　　　　　　　　　　　　      法官　蕭  惠  芳
                              法官　林  玫  君 
                              法官　李  玉  卿
　　　　　　　　　　　　　　　法官  洪  慕  芳
　　　　　　　　　　　　　　　 
以  上  正  本  證  明  與  原  本  無  異
中　　華　　民　　國　　111　 年　  10　  月　   31   日
                              書記官　徐  子  嵐